最高法院民事判決　　　　　　九十六年度台上字第二三二九號
上　訴　人　甲 ○ ○
訴訟代理人　張 天 欽律師
　　　　　　黃 于 玶律師
　　　　　　謝 進 益律師
被 上訴 人　乙 ○ ○
　　　　　　丁○○○
共　　　同
訴訟代理人　張 樹 萱律師
被 上訴 人　丙○○○
上列當事人間請求所有權移轉登記事件，上訴人對於中華民國九
十六年五月二十九日台灣高等法院第二審判決（九十四年度上字
第三一三號），提起上訴，本院判決如下：
    主  文
上訴駁回。
第三審訴訟費用由上訴人負擔。
    理  由
本件上訴人主張：伊於民國六十三年十二月十七日向被上訴人之
父陳進鐘購買坐落台北市○○段○○段五二五之一地號土地（下
稱系爭土地），指定登記為伊子陳李發所有，並於六十四年八月
十二日辦竣登記。嗣於七十年七月伊獨自出資於其上興建門牌台
北市○○路一一五號鋼筋混凝土造七層建物及地下室（下稱系爭
建物），分別借用被上訴人及其父母陳進鐘、陳簡、與訴外人陳
李發、陳李成之名義，共同為使用執照起造人及保存登記所有權
人。其中系爭建物二樓之四及該共同使用部分，借名登記為乙○
○所有；二樓之三及該共同使用部分，借名登記為丁○○○所有
；一樓及該共同使用部分，借名登記為陳進鐘所有，然伊始為系
爭建物實際所有權人。系爭建物之借名登記關係業已合法終止或
已經消滅，而陳進鐘亦於八十九年六月二十七日死亡，被上訴人
為其繼承人等情。爰依借名登記關係終止或消滅，類推適用民法
第五百四十一條或同法第七百六十七條之規定，擇一求為命(一)乙
○○將系爭建物二樓之四所有權全部，及共同使用之二五三九建
號應有部分一萬分之二八七，(二)丁○○○將系爭建物二樓之三所
有權全部，及共同使用之二五三九建號應有部分一萬分之二八七
，(三)乙○○、丁○○○、丙○○○將系爭建物第一層，及其共同
使用之二五三九建號（權利範圍一萬分之一○六○）之應有部分
各一萬分之八六三四，移轉所有權登記予伊之判決｛上訴人原請
求超過上開部分，已因減縮（信託之法律關係），或與丙○○○
成立訴訟上和解（就系爭建物二樓之二及其共同使用部分移轉登
記），已告終結｝。
被上訴人丙○○○以：系爭建物確係上訴人於七十年間出資並負
責監造興建，而借用伊全家人之名義辦理登記，伊家人均未過問
或參與其事。興建完成後，系爭建物之出售、出租、使用、管理
等一切相關事宜，均由上訴人為之，相關之稅款費用亦均由上訴
人繳納等語；被上訴人乙○○、丁○○○則以：上訴人為伊父陳
進鐘大姐李陳束女之長子，從母姓，自幼即由伊母陳簡照顧扶養
，並視如己出，不但提供其創業時金錢上資助、周轉，並以陳進
鐘名下所有之系爭土地作為合建基地，乃於六十四年八月十二日
形式上先移轉登記為上訴人之子陳李發名下，嗣系爭建物興建完
成，第一、二、三、四、七樓分配予地主，以陳進鐘、陳簡、乙
○○、丙○○○、丁○○○為使用執照起造人並辦竣保存登記；
另第五、六樓及地下室分配予建商，由上訴人之子陳李發、陳李
成為使用執照起造人辦竣保存登記，系爭建物二樓之四、二樓之
三、一樓產權，均係乙○○、丁○○○、陳進鐘基於合建關係而
原始取得所有權，非出於借名登記關係，上訴人亦未舉證證明與
伊間存有何借名關係，則其請求伊移轉上述建物所有權登記並無
理由等語，資為抗辯。
原審斟酌全辯論意旨及調查證據之結果，以：上訴人主張系爭土
地之買賣原因，業據提出與所述相符之土地買賣所有權移轉契約
書為憑，且其提出之土地登記簿，亦記載該土地移轉登記原因為
買賣，則被上訴人抗辯系爭土地移轉原因非買賣，係預供與上訴
人合建之用云云，固非可採。惟被上訴人既否認系爭二樓之四、
二樓之三及一樓有借名登記關係，而房屋登記名義人即為房屋之
所有權人，乃社會通念之常態事實，登記名義人非房屋之實際所
有權人，則為變態事實，上訴人自應屬變態事實之借名關係，負
舉證責任。然上訴人對其究係於何時、何地、與何人、以何方式
成立借名登記之契約，均未能明確陳述。被上訴人丙○○○雖自
認上訴人主張之借名事實，但其亦未能指陳於何時、何地、以何
方式同意借名。亦即兩造間有無為借名之要約、承諾，其意思表
示是否合致？攸關契約成立之要件事實，未據上訴人為完全之陳
述及舉證。而申報為建物起造人及行使建物管理行為之原因本即
多端，尚不得遽予推斷必係基於借名登記法律關係而來。被上訴
人以合建關係為抗辯，雖不可採，然亦非必定存在借名登記關係
，以致被上訴人及其被繼承人得以成為系爭建物登記所有權人。
況依上訴人所舉證人即其子陳李國證述，系爭建物七樓有四戶是
上訴人贈送給陳簡，陳簡再過戶給被上訴人等情，可知系爭建物
非合建關係，亦非必然係借名關係之產權登記，可見上訴人主張
系爭建物非合建必借名之不可信性。上訴人就其請求返還之系爭
建物部分，既未能舉證借名登記屬實，從而，其本於終止、消滅
借名登記之法律效果，請求被上訴人返還前述系爭建物及其共同
使用部分，洵屬無據，不應准許等詞，為其心證之所由得，並說
明上訴人其餘主張及聲明未經援用之證據，為不足取，暨不逐一
論述及無庸訊問證人王智富之理由，因而維持第一審所為上訴人
敗訴之判決，駁回其上訴。
按證人之證言是否可採，審理事實之法院本得衡情認定（本院二
十年上字第二○五二號判例參照）；又刑事訴訟所調查之證據，
及刑事訴訟判決所認定之事實，非當然有拘束民事訴訟判決之效
力（本院三十八年穗上字第八七號判例參照）。本件證人陳李國
於原審雖證稱，被上訴人都知道系爭建物是上訴人借名陳進鐘所
登記，繼承後要歸還給上訴人。但又證稱，系爭建物七樓有四戶
房子是上訴人贈送給陳簡，陳簡再過戶給被上訴人等情（見二審
卷(三)第一○六頁），顯見被上訴人登記為系爭建物所有權之原因
不一，尚不能徒以其上述證詞推認兩造間就前述建物確有借名登
記關係存在。而法院就當事人主張之原因事實，判斷其法律效果
，乃法院適用法規之職權行使，並不受當事人所表示法律見解之
拘束，要難以法院所為法律效果之判斷與當事人主張者有異而不
准其請求，遽謂違反辯論主義。至被上訴人丙○○○雖自認上訴
人主張借名登記之事實，惟就與乙○○、丁○○○共同繼承系爭
一樓建物部分，必須合一確定，依民事訴訟法第五十六條第一款
規定，其自認之效力既不利於共同訴訟人全體，自不生效力。上
訴人就借名登記契約中之要約、承諾，其意思表示是否合致各節
，均無法為積極之證明，且就前述建物，亦無法舉證證明其為實
際上之所有權人，自難認得行使民法第七百六十七條規定之物上
請求權。原審因而以上述理由為其不利之論斷，經核於法洵無違
誤。上訴論旨，猶執陳詞，並以原審取捨證據、認定事實及適用
法律之職權行使，暨其他與判決基礎無涉之理由，指摘原判決不
當，求予廢棄，不能認為有理由。
據上論結，本件上訴為無理由。依民事訴訟法第四百八十一條、
第四百四十九條第一項、第七十八條，判決如主文。
中　　華　　民　　國　九十六　年　　十　　月　 十八 　日
                      最高法院民事第六庭
                          審判長法官  朱　建　男
                                法官  顏　南　全
                                法官  黃　義　豐
                                法官  鄭　傑　夫
                                法官  蘇　清　恭
      本件正本證明與原本無異
                                      書  記  官
中　　華　　民　　國　九十六　年　　十　　月　 三十 　日
                                                      Ｋ
